最高法院刑事判決　　　　　　　　　　　　　　　　八十七年度台上字第五六九號
　　上　 訴　 人　台灣高等法院檢察署檢察官
　　上訴人即被告　甲　○
右上訴人等因被告偽造文書案件，不服台灣高等法院中華民國八十六年十一月十三日
第二審更審判決（八十六年度重上更(五)字第一四六號，起訴案號：台灣台北地方法院
檢察署七十九年度偵字第一七九六六號、八十年度偵字第四八九二號），提起上訴，
本院判決如左：
    主  文
原判決撤銷，發回台灣高等法院。
    理  由
本件原判決認定上訴人即被告（下稱被告）甲○與宋渭樵原屬舊識，有金錢借貸往來
，民國六十八年間被告投資擎亞工業股份有限公司（下稱擎亞公司），七十年間公司
財務發生困難，被告乃持擎亞公司為發票人七十年十二月四日面額新台幣（下同）一
百萬元支票向宋渭樵調現週轉，雙方約定利息為二分。嗣因該公司倒閉，被告負責承
擔該筆債務，乃於七十一年十月四日四維企業股份有限公司（下稱四維公司）辦理現
金增資時，被告以股東身分，用六十萬元之代價承購六萬股股票，登記為宋渭樵名義
，作為償還宋渭樵上開一百萬元本金之債務，宋渭樵乃將上開一百萬元支票留存並授
權甲○自行刻宋渭樵之印章，以便向四維公司辦理股份登記事宜，被告於辦竣股份登
記後，未將表彰股份之股票六十張（每張一千股）及印章交給宋渭樵，仍由其負責保
管。迨七十四年二月十五日至七十五年二月六日間被告先後以現金一百三十萬元陸續
償還宋渭樵上開一百萬元之本金及利息。惟雙方並未結算，宋渭樵並不認為債務業已
結清，雙方尚有爭議。迄七十六年間，四維公司營運好轉，並於七十六年七月間辦理
現金增資百分之四十五，可分配取得二萬七千股；七十六年七月三十一日又將發放百
分之五現金股利即四萬三千五百元，被告自認其所承擔之上開債務業已清償完竣，竟
夥同其姊周韻香（已判決確定）共同於七十六年七月十三日，在台北縣三重市○○路
○段六十一巷十二號四維公司，未經宋渭樵同意，擅自盜用其所保管宋渭樵之印章，
偽造股份轉讓通知書，並填具證券交易稅代徵稅款自動報繳繳款書，於繳納證券交易
稅後，持向不知情之四維公司財務部副理洪阿嬌辦理股份轉讓，以每股十四元之價格
售予周韻香，並以不知情之周韻香女兒王意敏名義，辦理股份轉讓及股東名義變更登
記。復同時盜用宋渭樵上揭印章於股票背面「股票轉讓登記表」之「出讓人蓋章」欄
，表示同意出讓之意，擅將宋渭樵所有表彰股份權利編號七一－ＮＤ－○一七九三二
至七一－ＮＤ－○一七九九一號之股票六十張，予以轉讓，足生損害於宋渭樵等情。
因而撤銷第一審關於被告部分之判決，改判論被告以共同行使偽造私文書，足以生損
害於他人罪刑，固非無見。
惟查：(一)、有罪之判決書，須將法院依職權認定之犯罪事實，詳記於事實欄，然後於
理由內逐一說明其憑以認定之證據，使事實與理由兩相一致，始稱適法；倘若事實欄
之記載先後兩歧，或理由說明互生齟齬，或理由說明與事實記載不相符合，均屬判決
理由矛盾，按諸刑事訴訟法第三百七十九條第十四款後段規定，其判決為當然違背法
令。原判決事實欄記載被告以六萬股之四維公司股票償還宋渭樵一百萬元本金之債務
，理由欄二之(二)並說明該股票因償債登記為宋渭樵所有，被告所辯股票係供作擔保云
云，為不足採信。但原判決事實欄又記載被告於七十四年二月十五日至七十五年二月
六日間，陸續以一百三十萬元現款清償上開一百萬元本金債務及三十萬元利息；理由
欄二之(三)亦說明「告訴人（指宋渭樵）一方面有當時價值有限之四維公司股票任其自
生自滅為後盾，另一方面仍請求被告給付清償，……受償上述票據調現一百萬元之本
金及三十萬元之利息」，認上開六萬股股票僅係供為後盾（按即擔保），被告承擔擎
亞公司之一百萬元票據債務並未因清償而消滅或有所減少。其事實之記載先後兩歧，
理由之說明前後矛盾，顯有判決理由矛盾之違法。(二)、審理事實之法院，對於案內與
論罪科刑、罪名成否有關之一切於被告有利及不利之證據，均應一律加以注意、詳為
調查，以期發見真實，如有應行調查之證據未依法調查，率行判決，即有應於審判期
日調查之證據未予調查之違法。告訴人宋渭樵於原審更審前供承擎亞公司之一百萬元
債務業已償還，利息三十萬元亦已給付（見上訴字卷第二十二頁背面）；其於原審第
一次更審時，經法官質以：「被告錢不是清償了嗎﹖」，答稱：「以前的都有清償。
」、「……先前一百萬元加上三十萬元利息也有給我，我都有收下。」（見上更(一)字
卷第二十八頁背面、第二十九頁）。按宋渭樵如已接受被告以六萬股之四維公司股票
抵償被告承擔之上開一百萬元債務，則該項債務既已因清償而消滅，宋渭樵何以又向
被告收受該一百萬元本金及三十萬元利息﹖又該債務若尚未清償，宋渭樵何以會供稱
「以前的都有清償」﹖究竟實情如何﹖是否如被告及證人周瑾所稱股票登記予宋渭樵
後，宋某又不願接受以此方式抵債，而要求以現款還債﹖凡此事項，與被告是否犯罪
至有關係，自有調查釐清之必要。乃原審未為詳查剖析明白，遽為不利被告之認定，
顯有可議。(三)、被告於八十一年一月十四日原審之前審調查時稱：「……我是以六十
萬元債權抵三十六萬元債務……。」（見上訴字卷第二十一頁），所供似與宋渭樵所
稱六萬股之四維公司股票係抵三十六萬元之借款等情相符。上開供述何以不足採信，
原判決未說明其理由，已有理由不備之違誤。又被告以上開供詞係誤載，其供述係「
我不是以六十萬元債權抵三十六萬元債務……。」而請更正筆錄（見上訴字卷第六十
三頁背面、第七十二頁）。究竟有無誤載，原審未調查說明，亦有未合。上訴意旨指
摘原判決違背法令，尚非全無理由，應認仍有發回更審之原因。
據上論結，應依刑事訴訟法第三百九十七條、第四百零一條，判決如主文。
中      華      民      國    八十七    年      二      月      十九    日
                              最高法院刑事第七庭
                                  審判長法官  董  明  霈
                                        法官  丁  錦  清
                                        法官  賴  忠  星
                                        法官  林  茂  雄
                                        法官  王  居  財
      右正本證明與原本無異
                                              書  記  官
中      華      民      國    八十七    年      二      月    二十五    日
